---
title: "blogdown事始め"
author: ''
date: '2022-02-25'
slug: []
categories: ["R"]
tags: ["blogdown"]
---

# ブログを作成する
`blogdown`パッケージを使ってブログを作成してみる。
[こちら](https://bookdown.org/yihui/blogdown/get-started.html)を参考にして作成した。
まずは以下のコマンドを実行して、`blogdown`パッケージをインストールした。
インストール時に`hugo`も自動でインストールされる。

```{r, eval=FALSE}
install.packages("blogdown")
```

上のリンク先の「1.2.2 Create Project」の内容を実行。
テーマは [hugo-PaperMod](https://github.com/adityatelange/hugo-PaperMod)に変更した。

`blogdown`のデフォルトの設定を変更するために、`.Rprofile`に以下の二行を追加した。

```{r, eval=FALSE}
options(blogdown.author = "")
options(blogdown.ext = ".Rmd")
```

あとは、以下のコマンドを実行して記事を作成していく。

```{r, eval=FALSE}
# 記事作成
blogdown::new_post("blogdown_kotohajime")

# 作成した記事をプレビュー。
# 変更して保存するたびにレンダリングされるので、終わったらサーバーを止める。
blogdown::serve_site()
blogdown::stop_server()

# 確認して問題なかったらサイトをビルドする
blogdown::build_site()
```

# Netlifyで公開
ビルドされたサイトとしては、`public/`以下のファイルがあれば良いのでホストしてくれるサービスで公開する。
[Netlify](https://www.netlify.com)でアカウントを登録して公開することにした。
GitHubアカウントと連携してアカウント登録を行い、`public/`フォルダをドラッグアンドドロップでアップロードした。

Netlifyで公開するにあたって、`config.yaml`内の`baseURL`がデフォルトで[http://example.org/](http://example.org/)で、うまくリンクが働かないのでコメントアウトした。

# オプション等の設定
以下を参考にして、サイトをカスタマイズした。

- [メニュー追加](https://github.com/adityatelange/hugo-PaperMod/wiki/FAQs#add-menu-to-site)
- [アーカイブ追加](https://github.com/adityatelange/hugo-PaperMod/wiki/Features#archives-layout)
- [プロフィール追加](https://github.com/adityatelange/hugo-PaperMod/wiki/Features#profile-mode)
- [検索追加](https://github.com/adityatelange/hugo-PaperMod/wiki/Features#search-page)

