---
title: "ggplot2で描いたヒートマップをラスター画像で出力する"
subtitle: ""
description: ""
author: ""
date: "2024-02-18"
categories: [heatmap, ggplot2, R]
---

# TL;DR
`ggplot2`で作図した**セル数が多い**ヒートマップをラスター画像で出力する時は、
`geom_tile`ではなく`geom_raster`を使う。

# Load packages
```{r}
library(magrittr)
library(ggplot2)
```

# 動機
`ggplot2`で作図した**セル数が多い**ヒートマップをラスター画像で出力する際に、
`geom_tile`で作図して出力すると、セルが細かい場合に正確に描画できずに色味が変わってしまった。

# 作図

ヒートマップ用データの作成

```{r}
#| message: false
set.seed(123)
tbl_plot <-
  matrix(rnorm(20000), ncol = 10) %>%
  tibble::as_tibble(.name_repair = "unique") %>%
  {dplyr::mutate(., cluster = kmeans(., 20)$cluster, rn = dplyr::row_number())} %>%
  tidyr::pivot_longer(cols = !c(rn, cluster)) %>%
  dplyr::arrange(cluster) %>%
  dplyr::mutate(rn = as.character(rn) %>% forcats::fct_inorder())
```

## `geom_tile`で作図

```{r}
gp <-
  tbl_plot %>%
  ggplot(aes(name, rn)) +
  geom_tile(aes(fill = value)) +
  scale_fill_gradient2() +
  theme_void()
outf <- tempfile(fileext = ".png")
ggsave_ <- purrr::partial(ggsave, width = 300, height = 300, units = "mm", dpi = 600)
ggsave_(outf, gp)
```

```{r}
#| out-width: 100%
img <- magick::image_read(outf)
geo <- "220x100+620"
(img_crop <- img %>% magick::image_crop(geo) %>% magick::image_trim())
```

## `geom_raster`で作図

```{r}
gp2 <-
  tbl_plot %>%
  ggplot(aes(name, rn)) +
  geom_raster(aes(fill = value)) +
  scale_fill_gradient2() +
  theme_void()
outf2 <- tempfile(fileext = ".png")
ggsave_(outf2, gp2)
```

```{r}
#| out-width: 100%
img2 <- magick::image_read(outf2)
(img2_crop <- img2 %>% magick::image_crop(geo) %>% magick::image_trim())
```

# 比較

左が`geom_tile`で作図したもので、右が`geom_raster`で作図したもの。
`geom_tile`では出力時に境界部分の描画が曖昧になっているが、
`geom_raster`ではより正確に描画されている。

```{r}
#| code-fold: true
#| out-width: 100%
magick::image_append(c(
  img_crop %>% magick::image_crop("100x100+80"),
  magick::image_resize(img_crop, "10x100!") %>%
    magick::image_apply(magick::image_fx, expression = "*0+255"),
  img2_crop %>% magick::image_crop("100x100+80")
))
```

# Session info
```{r}
sessionInfo()
```
