---
title: "一つのプロットで複数のスケール（色）を使う"
subtitle: ""
description: ""
author: ""
date: "2024-02-17"
categories: [color, ggplot2, R]
---

# 動機
一つのプロットにおける複数のデータについて、別々のカラースケールを使いたい時。

# Load packages
```{r}
library(magrittr)
library(ggplot2)
```

# ダメな例
irisのSepal (萼片) とPetal (花弁) を同じ一つの散布図にそれぞれ分けて作図することを考える。
どちらもSpeciesで色分けしたいが、SepalとPetalで色分けを変えたい場合どうするか？

以下のように、それぞれの散布図(`geom_point`)の下に、
そのままそれぞれの色を指定する(`scale_color_viridis_d`)と、
古い色の指定は新しいカラースケールに上書きされて、
Sepal、Petal両方に同じカラースケールが適用される。

```{r}
#| code-fold: true
theme_scatter <- function() {
  list(
    theme_void(base_size = 14),
    theme(
      panel.background = element_rect(fill = "grey80")
    )
  )
}
```

```{r}
(gp1 <-
   iris %>%
   ggplot(aes(Sepal.Length, Sepal.Width)) +
   geom_point(aes(color = Species), size = 2) +
   scale_color_viridis_d(option = "A", begin = .1, end = .5) +
   geom_point(
     aes(Petal.Length, Petal.Width, color = Species),
     shape = 2, size = 2
   ) +
   scale_color_viridis_d(option = "D", begin = .1, end = .5) +
   theme_scatter())
```

# `ggnewscale`パッケージを使う

`ggnewscale::new_scale_color()`を各スケールの間に挟むと、別の`scale_color_*()`が利用できる。

```{r}
(gp2 <-
   iris %>%
   ggplot(aes(Sepal.Length, Sepal.Width)) +
   geom_point(aes(color = Species), size = 2) +
   scale_color_viridis_d(option = "A", begin = .1, end = .5) +
   ggnewscale::new_scale_color() +
   geom_point(
     aes(Petal.Length, Petal.Width, color = Species),
     shape = 2, size = 2
   ) +
   scale_color_viridis_d(option = "D", begin = .1, end = .5) +
   theme_scatter())
```

# 凡例を分ける

凡例を別々にコントロールしたい時は、`scale_color_*()`の`guide`引数に`guide_*()`を渡す。

```{r}
(gp3 <-
   iris %>%
   ggplot(aes(Sepal.Length, Sepal.Width)) +
   geom_point(aes(color = Species), size = 2) +
   scale_color_viridis_d(option = "A", begin = .1, end = .5) +
   ggnewscale::new_scale_color() +
   geom_point(
     aes(Petal.Length, Petal.Width, color = Species),
     shape = 2, size = 2
   ) +
   scale_color_viridis_d(option = "D", begin = .1, end = .5,
                         guide = guide_legend(title = "new")) +
   theme_scatter())
```

# facetでも分けて、色も分ける場合

描画するデータを`dplyr::filter()`で分けて、複数回プロットすればよい。

```{r}
tbl_plot <-
  iris %>%
  tibble::as_tibble() %>%
  dplyr::mutate(rn = dplyr::row_number()) %>%
  tidyr::pivot_longer(cols = !c(Species, rn)) %>%
  dplyr::mutate(
    part = stringr::str_extract(name, "^[^.]+"),
    measure = stringr::str_extract(name, "[^.]+$"),
  ) %>%
  dplyr::select(!name) %>%
  tidyr::pivot_wider(names_from = measure, values_from = value)
tbl_plot

tbl_plot %>%
  ggplot(aes(Length, Width, shape = part)) +
  geom_point(data = \(df) dplyr::filter(df, part == "Petal"), aes(color = Species)) +
  ggnewscale::new_scale_color() +
  geom_point(data = \(df) dplyr::filter(df, part == "Sepal"), aes(color = Species)) +
  scale_color_viridis_d(option = "B", guide = guide_legend(title = "Species for Sepal")) +
  facet_wrap(~ part, scales = "free") +
  theme_scatter()
```

# `ggnewscale::new_scale_color()`は何回も使える

```{r}
plot_facet <- function(temp_facet, temp_option) {
  list(
    geom_point(data = \(df) dplyr::filter(df, facet == temp_facet), aes(color = Species)),
    scale_color_viridis_d(begin = .1, end = .9, option = temp_option, guide = guide_legend(title = temp_option))
  )
}

purrr::map(1:6, ~ dplyr::mutate(dplyr::slice_head(iris, n = 10, by = Species), facet = .x)) %>%
  dplyr::bind_rows() %>%
  ggplot(aes(Sepal.Length, Sepal.Width)) +
  plot_facet(1, "A") +
  ggnewscale::new_scale_colour() +
  plot_facet(2, "B") +
  ggnewscale::new_scale_colour() +
  plot_facet(3, "C") +
  ggnewscale::new_scale_colour() +
  plot_facet(4, "D") +
  ggnewscale::new_scale_colour() +
  plot_facet(5, "E") +
  ggnewscale::new_scale_colour() +
  plot_facet(6, "F") +
  facet_wrap(~ facet) +
  theme_scatter() +
  theme(legend.direction = "horizontal",
        legend.margin = margin(),
        legend.spacing.y = unit(2, "mm"))
```

# Session info
```{r}
sessionInfo()
```
